臺灣高雄地方法院刑事裁定
111年度聲字第871號
聲明異議人  陳珉淳

                    戶籍臺南市○○路000號○○○○○          ○○○東區辦公處）

送達代收人  吳苡瑄
上列聲明異議人不服臺灣高雄地方檢察署檢察官111年5月12日雄
檢榮嶸111執聲他864字第1119034910號函所為處分，聲明異議，
本院裁定如下：
    主  文
臺灣高雄地方檢察署檢察官民國一百一十一年五月十二日雄檢榮
嶸111執聲他864字第1119034910號駁回發還扣押物聲請之處分撤
銷，由檢察官另為妥適之處分。
    理  由
壹、聲明意旨略以：臺灣高雄地方檢察署（簡稱：高雄地檢署）
    101年偵字第12574、14594、14768、23822號案件，偵辦被
    告陳蔡玉娌等人違反兒少法案件時，聲明異議人甲○○(簡稱
    ：聲明人)遭查扣現金新台幣（下同）150萬元。依臺灣高雄
    地方法院及臺灣高等法院高雄分院（簡稱：高雄高分院）判
    決書認定，現金150萬元為聲明人所有，與前開案件被告無
    關。因此，聲明人前向高雄地檢署請求發還扣押物，然高雄
    地檢署以111年執聲他字864號駁回聲請，為此聲明異議。
貳、程序方面：
一、本件應係對檢察官駁回發還扣押物聲請之處分不服，而聲請
    撤銷或變更原處分：
㈠、按：
１、受刑人或其法定代理人或配偶以檢察官執行之指揮為不當者
　　，得向諭知該裁判之法院聲明異議，刑事訴訟法第484條定
    有明文。是以得依刑事訴訟法第484條聲明異議之主體，以
    受刑人或其法定代理人或配偶為限。又該條所指執行指揮，
    係指判決主刑、從刑之執行指揮而言，如執行處分中之計算
    刑期，或執行沒收，或罰金之繳納有重大出入或准易科或易
    服勞役等。
２、又刑事訴訟法第142條第1項規定：「扣押物若無留存之必要
    者，不待案件終結，應以法院之裁定或檢察官命令發還之。
　　」，同法第143條規定：「被告、犯罪嫌疑人或第三人遺留
    在犯罪現場之物，或所有人、持有人或保管人任意提出或交
    付之物，經留存者，準用前五條之規定。」。同法第416條
    第1項第1款規定：對於審判長、受命法官、受託法官或檢察
　　官所為關於扣押或扣押物發還之處分有不服者，受處分人得
　　聲請所屬法院撤銷或變更之。又扣押物除宣告沒收之物外，
 　 應發還於權利人。所謂權利人即扣押物之應受發還人，指扣
    押物之所有人，及扣押時所取自之該物持有人，或保管人而
    言（最高法院95年度台抗字第138號裁判意旨）。
３、為此，聲請人不服檢察官之執行指揮、扣押物發還之處分時
　　，救濟程序完全不同，業如前述。而刑事訴訟法就當事人對
    於法院所為裁判、處分或檢察官之執行指揮表示不服之救濟
    途徑，固就應如何適用其程序，分別定有明文。然人民並非
    法律專家，自難以充分瞭解各有關規定之文義，未能期待其
    進行訴訟法上救濟程序時，得以正確使用相關名詞、用語或
    為內容之明確表達。基於憲法上保障人民訴訟權之目的，法
    院應有探知其真意以擇定適當程序之義務。就所受理當事人
    或其相關人員的請求、聲明、聲請、上訴、抗告或聲明異議
    案件，尋繹其意涵，探求真意，而後依法律規定之程序予以
    適切、正確處理（最高法院109年度台抗字第1262號刑事裁
    定意旨）。
㈡、本件聲明人甲○○前向高雄地檢署聲請發還扣押之150萬元
　　，經該署111年5月12日雄檢榮嶸111執聲他864字第11190349
　　10號函復略以：「本案共同被告林威成尚未判決確定，臺端
    聲請發還扣押物150萬元待全案確定再行核辦」，暨敘明得
    依刑事訴訟法第484條規定，以檢察官執行指揮為不當，向
    諭知裁判之法院聲明異議。為此，聲明人依前揭函文意旨，
    向本院聲明異議。
㈢、然聲請人並非受刑人或其法定代理人或配偶，應不得依刑事
　　訴訟法第484條規定聲明異議。況且，聲明意旨實係對檢察
    官所為「扣押物發還與否」之處分不服，應屬刑事訴訟法第
    416條第1項第1款，得聲請所屬法院撤銷或變更之範疇。為
    此，本案應依刑事訴訟法第416條準抗告之規定處理，核先
    敘明。
二、按對於檢察官所為扣押或扣押物發還之處分有不服者，受處
    分人得聲請所屬法院撤銷或變更之。聲請期間為5日，自為
    處分之日起算，其為送達者自送達後起算，刑事訴訟法第41
　　6條第1項第1款及第3項，定有明文。前揭高雄地檢署雄檢榮
    嵘111執聲他864字第1119034910號函，於111年5月17日由送
    達代收人黃俊嘉律師收文（詳聲字卷25頁），依刑事訴訟法
    第55條第3項規定，視為送達於本人。聲請人於111年5月20
    日，向本院提出本件準抗告聲請，並未逾期，併予敘明。
參、按刑事訴訟法第416條第1項第1款規定，對於檢察官所為扣
    押物發還之處分有不服者，受處分人得聲請所屬法院撤銷或
    變更之。又依同法第416條第4項準用同法第413條前段規定
　　，所屬法院合議庭認為聲請撤銷或變更處分為有理由者，應
    以裁定將原裁定撤銷或變更。
肆、經查：
一、檢警因偵辦林威成等人共同圖利容留猥褻罪、圖利使未滿18
    歲之人為性交易等罪案件，於101年4月27日凌晨搜索雙魚座
    酒店、莊馥榛住○○○○○路000號20樓辦公室、陳蔡玉娌住所。
    暨於同日凌晨1時50分搜索高雄市○○區○○街00號8樓之2陳怡
    玲住處扣得150萬元現金等物，有附表二所示判決書可佐。
二、前揭偵查案件經高雄地檢署分4次起訴，而由本院分案101年
    訴字793號（第一案）、102年訴字762號（第二案）、102年
    訴字870號（第三案）、103年訴字92號（第四案）審理。其
    中第一案之被告陳怡玲、鄭保田因起訴之犯罪事實不明確，
    經高雄高分院101年上訴字1547號判決公訴不受理確定，再
    經高雄地檢署追加起訴，由本院102年訴字413號（第五案）
    審理（詳如附表一）。
三、上開5個案件，目前僅第一案之被告林威成逃亡通緝中，其
    餘被告業經實體判決確定（詳附表二）。然本院核對各該確
    定判決書結果，均未宣告沒收前揭在陳怡玲住處查扣之150
    萬元。 況且，陳怡玲之有罪確定判決（本院102年訴字413
    號），及其他被告之有罪確定判決（高雄高分院107年重上
    更一字2號、本院101訴793號，詳附表二編號4至6），均於
    判決理由中敘明略以：「扣案之現金150萬元，非被告陳怡
    玲所有，而係陳怡玲之姐甲○○所有，業經被告陳怡玲供述在
    卷（見偵一卷95、102頁），被告陳怡玲之姐與被告陳怡玲
    並無共犯關係，且亦無其他證據證明該150萬元現金與本案
    有關，爰不為沒收之宣告」（詳附表二所示確定判決書）
　　。
伍、高雄地檢署執行檢察官雖以：「本案共同被告林威成尚未判
    決確定，扣押物150萬元待全案確定再行核辦」，而駁回甲○
    ○發還扣押物之聲請。然：㈠、陳怡玲及其他被告之確定判決
    ，並未宣告沒收陳怡玲經扣押之150萬元。且該筆150萬元係
    在陳怡玲住處查扣，並非在酒店內或林威成住處查扣。因執
    行檢察官未於前揭處分敘明，究竟依據何種事證及理由
　　，足認該筆150萬元與林威成或該案犯罪有關，暨為何應待
    林威成判決確定後再行核辦，致該處分有理由不備之瑕疵。
    ㈡、況且，150萬元經扣案雖不會滅失，但仍會因時間久遠而
    受通膨等因素影響。酌以林威成迄今仍在通緝中，何時緝獲
    、時效完成前能否緝獲而為實體判決、何時能實體判決確定
    ，均屬未定。因此，原處分有關「待全案確定再行核辦」之
    決定，明顯不確定且可能需時久遠，似有未洽。綜上所述
　　，不論扣押之150萬元是否為甲○○所有，該筆扣押之150萬元
    究竟應該發還予何人，檢察官駁回聲請發還扣押物之前揭處
    分，理由既有不備且有未洽，應由本院將該處分撤銷，暨由
    檢察官另為適法之處分。爰依刑事訴訟法第416條第4項準用
    第413條前段規定，裁定如主文。
中　　華　　民　　國　　111 　年　　11 　　月　　25　 日
                   刑事第十三庭 審判長法　官  葉文博 
　　　　　　　　　
　　　　　　　　　                    法  官  翁瑄禮
　　　　　　　　　
　                                    法  官  洪碩垣
　　　　　　　　　
以上正本證明與原本無異。
依刑事訴訟法第418條第1項前段，不得抗告。
中　　華　　民　　國　　111 　年　　11　　月　　25　　日
　　　　　　　　　　　　　　　　　　　書記官 卓榮杰

附表一：      代  稱 起訴案號 本院案號 被                            告 １ 第一案 101年偵字12574號、 101年偵字14594號、101年偵字14768號、101年偵字23822號。 101年訴字793號 林威呈、莊月霞、沈忠龍、鄭保田、陳怡玲、李婕瀅、陳蔡玉娌、溫仁豪 、潘昆政、黃朝和、朱俊良、尚詩仁 。 ２ 第二案 102年偵字16106號。 102年訴字762號 王浩宇、吳昌祐、陳順正、黃朝和、吳秉宗。 ３ 第三案 102年偵緝字1498號 102年訴字870號 賴志明。 ４ 第四案 102年偵緝字1677號102年偵緝字2107號 103年訴字92號 鄭凱縈、邱思嚴。 ５ 第五案 102年偵字7856號。 102年訴字413號 鄭保田、陳怡玲。 說明：詳卷附之前科表、判決書。     
　　
附表二：     確定判決案號 被                          告 備                註 １ 高雄高分院104上訴109號 沈忠龍（改名沈士傑）。 一審101年訴字793號，及二審判決，均有罪 ２ 高雄高分院104上訴109號 陳蔡玉娌。 一審101年訴字793號，二審判決，均判無罪。 ３ 本院102年訴字413號 鄭保田、陳怡玲。 均有罪，均未上訴 ４ 本院101訴793號 溫仁豪、李婕瀅、潘昆政、黃朝和 、朱俊良、尚詩仁。 均未上訴 ５ 高雄高分院107年重上更一字2號 黃朝和。 未再上訴最高法院。 ６ 高雄高分院107年重上更一字2號，最高法院108年台上字2385號 莊月霞（改名莊馥榛）、王浩宇、吳昌祐、陳順正、吳秉宗、賴志明 、鄭凱縈、邱思嚴。 最高法院駁回上訴。 說明：詳卷附之前科表、判決書。